臺灣臺南地方法院民事判決　　　　　　　100年度訴字第638號
原　　　告　黃朝明
訴訟代理人　謝依良　律師
複　代理人　蔡泓州
被　　　告　王錦洞
上列當事人間請求返還租賃物等事件，經本院於民國100年9月8
日言詞辯論終結，判決如下：
    主      文
被告應將坐落臺南市○○區○○段三三七四地號、三三七五地號
土地上如附圖所示面積共三百六十四平方公尺之本體建物、雨遮
及增建物等地上物遷讓交還原告。
被告應給付原告新臺幣肆拾捌萬伍仟元，及自民國一百年七月五
日起至清償日止，按週年利率百分之五計算之利息；並自民國一
百年七月五日起至交還前項地上物之日止，按月給付原告新臺幣
貳萬仟元。
訴訟費用由被告負擔。
本判決於原告以新臺幣壹拾柒萬陸仟捌佰元供擔保後，得假執行
。
    事實及理由
一、被告經合法通知，無正當理由未於言詞辯論期日到場，核無
    民事訴訟法第386條各款所列情形，爰依原告之聲請，由其
    一造辯論而為判決。
二、本件原告起訴主張：
  (一)被告於民國98年5月20日向原告承租坐落臺南市○○區○○
    段3374、3375地號土地上之第4棟倉庫，即如臺南市歸仁地
    政事務所複丈日期為100年8月9日之土地複丈成果圖（下稱
    附圖）所示面積共364平方公尺之本體建物、雨遮及增建物
    之地上物（下稱系爭地上物），約定租期自98年5月20日至
    103 年5月20日止，每月租金為新臺幣（下同）23,000元。
    詎被告自98年7月21日起即未給付租金，且消聲匿跡，亦未
    交還租賃物，經原告寄發存證信函催告被告給付租金，該存
    證信函因招領逾期而退回，原告遂向本院聲請准予將催告給
    付租金之意思表示為公示送達。茲因被告自98年7月21日起
    迄今均未給付租金，原告業已定期催告被告給付租金，被告
    猶未給付，原告自得依民法第440條第1、2項規定終止本件
    租約，爰以本書狀為終止租約之意思表示。
  (二)承上，本件租約既經原告合法終止，則依系爭租賃契約書第
    10條之約定，原告自得請求被告遷讓交還租賃物。因被告消
    失無蹤，未能依約返還租賃物，致使原告受有無法將系爭地
    上物出租收益之損害，審酌系爭地上物每月租金為23,000
    元，故於本件終止租約之意思表示到達被告之翌日起，至返
    還系爭地上物之日止，被告自應按月賠償原告23,000元。又
    因被告依約應按月給付租金23,000元，而被告自98年7月21
    日起迄今均未給付租金，計算至100年5月20日止，已積欠22
    個月租金，扣除押金21,000元，被告尚應給付原告租金
    485,000元。為此，爰依租賃契約及民法第179條不當得利之
    法律關係請求被告如數給付。
  (三)並聲明求為判決：如主文第1項、第2項所示。
三、被告經合法通知，未於言詞辯論期日到場，亦未提出準備書
    狀作何聲明或陳述。
四、得心證之理由：
  (一)原告主張之上開事實，業據提出與其所述相符之土地及建物
    租賃契約書、本院100年度司聲字第93號民事裁定、存證信
    函、臺南市稅務局100年房屋稅繳款書、地籍圖謄本等影本
    各1份為證，並經本院會同原告赴現場勘驗及囑託地政人員
    測量屬實，有勘驗筆錄及臺南市歸仁地政事務所100年8月12
    日所測量字第1000007534號函檢附複丈成果圖在卷可稽。而
    被告對於原告主張之事實，已於相當時期受合法通知，而未
    於言詞辯論期日到場爭執，復未提出任何書狀或證據資料以
    供本院審酌，依上開證據，自堪信原告之主張為實在。
  (二)按承租人應依約定日期，支付租金。租金支付有遲延者，出
    租人得定相當期限，催告承租人支付租金，如承租人於其期
    限內不為支付，出租人得終止契約。租賃物為房屋者，遲付
    租金之總額，非達二個月之租額，不得依前項之規定，終止
    契約。其租金約定於每期開始時支付者，並應於遲延給付逾
    二個月時，始得終止契約。承租人於租賃關係終止後，應返
    還租賃物。民法第439條前段、第440條第1項、第2項、第45
    5條前段分別定有明文。本件被告積欠系爭地上物租金已逾2
    個月之租額，經原告催告後仍未支付，原告據此向被告為終
    止系爭租賃契約之意思表示，該意思表示之通知於起訴狀繕
    本送達之日即100年7月4日到達被告，有公示送達證書在卷
    可查，堪認系爭租賃契約已於是日合法終止。則原告本於租
    賃契約之法律關係，請求被告將系爭地上物遷讓交還原告，
    並給付積欠之租金合計485,000元（自98年7月21日起計算至
    100年5月20日止，合計22個月租金，扣除押金21,000元後）
    ，即屬有據。
  (三)次按無法律上之原因而受利益，致他人受損害者，應返還其
    利益，為民法第179條前段所明定；又無權占用他人房屋或
    土地者，依社會通常之概念，可能享有相當於租金之利益，
    並致所有人受有無法使用收益之損害，房屋或土地所有權人
    得請求占用人返還該利益，亦經最高法院61年台上字第1695
    號判例意旨闡述明確。所謂相當於租金之利益，係指因其本
    質上並非合法契約下所稱之租金，而僅係因占有人使用收益
    之結果，致所有人無法將之出租而收取租金，形同占有人受
    有相當於租金之利益，所有人則受有相當於租金之損害，故
    於認定占有人應返還之利益時，得以若占有人以承租方式占
    有使用時所應支出之租金為依據，則此項相當租金利益之認
    定，自可參酌原先出租時之租金額，而不受法定租金額之限
    制，否則，豈非謂非法占有者所應給付之對價，反較合法承
    租者所應給付者為低，顯非事理之平。經查，本件兩造間簽
    訂之租賃契約約定租金為每月23,000元，是以被告無權占有
    系爭地上物所獲之使用利益，得以每月23,000元計算。又本
    件被告於98年7月21日起即未給付租金，嗣經原告於100年7
    月4日終止系爭租賃契約，而被告未盡遷出義務以達使出租
    人可受領之狀態，已如上述，從而原告本於不當得利法律關
    係，請求被告自100年7月5日起至返還系爭地上物之日止，
    按月給付原告相當於租金之不當得利23,000元，即屬正當。
  (四)從而，原告依租賃物返還請求權，請求被告應將系爭地上物
    遷讓交還原告，並本於租賃契約及不當得利之法律關係，請
    求被告應給付原告485,000元，及自起訴狀繕本送達翌日即1
    00年7月5日起至清償日止，按年息百分之5計算之利息，並
    自起訴狀繕本送達翌日即100年7月5日起至遷讓交還系爭房
    屋之日止，按月給付原告23,000元，為有理由，應予准許。
五、原告陳明願供擔保，聲請宣告假執行，核無不合，爰酌定相
    當擔保金額准許之。
六、結論：本件原告之訴為有理由，依民事訴訟法第385條第1項
    前段、第78條、第390條第2項，判決如主文。
中    華    民    國   100    年    9     月    30    日
                      民事第二庭  法  官  高俊珊
以上正本係照原本作成。
如不服本判決，應於判決送達後20日內，向本院提出上訴狀並表
明上訴理由，如於本判決宣示後送達前提起上訴者，應於判決送
達後20日內補提上訴理由書（須附繕本）。
如委任律師提起上訴者，應一併繳納上訴審裁判費。
中    華    民    國   100    年    10    月    11    日
                                  書記官  蔡雅惠